臺灣高等法院刑事判決　　　　　　　　 94年度上訴字第959號
上　訴　人
即　被　告　乙○○
　　　　　　　　　　臺灣地區旅.
　　　　　　　　　　(現於臺灣臺北看守所羈押中)
選任辯護人　徐方齡律師
上列上訴人因偽造文書等案件，不服臺灣桃園地方法院94年度訴
字第89號，中華民國94年 2月25日第一審判決（起訴案號：臺灣
桃園地方法院檢察署93年度偵字第 19851號），提起上訴，本院
判決如下：
    主  文
原判決撤銷。
乙○○共同連續行使偽造私文書，足以生損害於公眾及他人，處
有期徒刑捌月。扣案之「甲○○」國民
：Ｚ000000000）壹只；「甲○○」中華民國
00000000）、臺灣居民來往大陸通行證（號碼：0000000000Ｂ）
、香港特別行政區多次入境許可證（入境許可證號碼：Ｑ545872
）各壹本，及於「甲○○」中華民國普通
甲○○」署押壹枚及於換領國民
」印文壹枚，均沒收。
    事  實
一、乙○○前因與臺灣地區人民陳建立結婚，而於民國91年 3月
    26日，以團聚為由申請入境來臺；及至91年 7月12日與陳建
    立離婚。嗣因乙○○在臺期間結識 1不詳姓名男友，為能順
    利來臺探視男友，遂於91年 7月12日，與不詳姓名、年籍自
    稱「張先生」之成年男子共同基於概括犯意聯絡，於同月13
    日，在臺北市○○○路「衣蝶百貨公司」，將自身所有之 6
    張相片及底片交付「張先生」，再由「張先生」將上開相片
    交付陳泰銘（原審卷第14頁，未經起訴），並由陳泰銘於不
    詳時、地，委由不知情之成年刻印業者偽造「甲○○」（即
    陳泰銘之配偶，現正通緝中）之印章 1枚後，即由陳泰銘以
    受託人身分，於91年10月 2日，持「甲○○」（取得方式不
    明）所有國民
    南縣新化鎮戶政事務所（下稱新化戶政事務所），以偽造之
    「甲○○」印章蓋用於「換領國民
    「甲○○」印文 1枚；及於申請書貼上乙○○之相片，偽造
    「換領國民
    事務所申請換領「甲○○」國民
    不實之事項登載於職務上所掌之公文書上（即「換領國民身
    分證申請書」），並於當日核發「甲○○」國民
    、民國○○年○○月○○日生、
    只（屬使公務員登載不實之文書），足以生損害於「甲○○
    」及戶政機關管理
    「甲○○」國民
    人員，自91年10月 7日起至同年10月22日止，持偽造「甲○
    ○」國民身分證，並將乙○○相片貼於「中華民國普通
    申請書」，同時偽簽「甲○○」署押，冒用「甲○○」名義
    ，向外交部領事事務局申請「甲○○」中華民國
    辦公務員將該不實之事項登載於職務上所掌之公文書，並核
    發「甲○○」中華民國
    日期91年10月 7日，屬使公務員登載不實之文書），足以生
    損害於「甲○○」及外交部對於證照管理核發之正確性。「
    張先生」復於同一期間，以不詳方式，偽造「甲○○」名義
    之中華人民共和國之「臺灣居民來往大陸通行證」（號碼：
    0000000000Ｂ、核發日期91年10月10日）、「香港特別行政
    區」之香港特別行政區多次入境許可證（入境許可證號碼：
    Ｑ545872、核發日期91年10月22日），並貼上乙○○相片，
    足以生損害於「甲○○」。迨「張先生」取得上開「甲○○
    」之國民身分證、中華民國
    、香港特別行政區多次入境許可證後，即於不詳時、地，在
    上開「甲○○」中華民國
    可證上，偽造「甲○○」署押各 1枚，並與乙○○約定在臺
    灣板橋地方法院門口見面，迨乙○○支付新臺幣12萬元代價
    後，「張先生」即將上開偽造之證件交付乙○○。乙○○即
    基於同一概括犯意，自91年12月 1日起至93年11月13日，先
    後持用上開「甲○○」中華民國
    國際機場出入境共17次，連續使機場查驗
    將該「甲○○」出入境不實之事項登載於職務上所掌之公文
    書（即旅客出入境記錄查詢表），足生損害於「甲○○」及
    內政部對於出入境旅客管理之正確性。嗣於93年12月24日22
    時40分許，乙○○持用上開「甲○○」中華民國
    桃園中正國際機場入境時，在中正國際機場第一航廈入境查
    驗臺，為查驗人員當場發覺甲○○正因另案遭臺灣臺南地方
    法院檢察署通緝中，始循線查知上情，並扣得上開「甲○○
    」國民身分證 1只，及「甲○○」中華民國
    來往大陸通行證、香港特別行政區多次入境許可證各 1本。
二、案經內政部警政署航空警察局移送臺灣桃園地方法院檢察署
    檢察官偵查後聲請以簡易判決處刑。
    理  由
一、上開偽造文書等犯行，業據上訴人即被告乙○○於原審及本
    院坦承不諱，並有旅客入出境記錄查詢資料、中華民國普通
    、新化戶政事務所94年 1月13日南縣化戶字第0940000052號
    函送「換領國民
    「甲○○」國民身分證 1只、「甲○○」中華民國
    灣居民來往大陸通行證、香港特別行政區多次入境許可證各
    1本扣案可資佐證。事證明確，被告犯行堪以認定。
二、公訴人雖認被告於91年 7月間某日，在臺北市○○○路「衣
    蝶百貨公司」，由被告交付 6張相片及底片，供「張先生」
    於不詳時、地，偽造「甲○○」之「國民
    偽造之
    甲○○」之臺灣居民來往大陸通行證、香港特別行政區多次
    入境許可證
    條、第 212條之行使偽造特種文書罪。惟「甲○○」之「國
    民
    身分，於91年10月 2日，持不明方式取得之「甲○○」國民
    珍」國民
    所換領國民
    告與「張先生」此部份所為，應係犯刑法第216條、第214條
    之行使使公務員登載不實文書罪及同法第 217條之偽造署押
    罪。公訴人此部份起訴事實及法條，均有未洽，應予變更。
    又被告與「張先生」共同偽造「甲○○」之臺灣居民來往大
    陸通行證、香港特別行政區多次入境許可證
    中華人民共和國、香港特別行政區所核發之文件，並非我國
    公務機關製作之證明文件。該偽造之「甲○○」臺灣居民來
    往大陸通行證、香港特別行政區多次入境許可證
    屬私文書（最高法院94年度台上字第1357號判決、90年度台
    上字第7383號判決意旨參照）。公訴人認被告此部份係犯刑
    法第216條、第212條之行使偽造特種文書罪，尚有未洽，起
    訴法條應予變更。又依扣案之「甲○○」「臺灣居民來往大
    陸通行證」、「香港特別行政區多次入境許可證
    示，兩者簽發日期分別為91年10日10日、91年10月22日，被
    告將相片交給「張先生」及陳泰銘持被告相片向新化戶政事
    務所申請換發「甲○○」國民
    ），均在91年10月間，則「甲○○」之「臺灣居民來往大陸
    通行證」、「香港特別行政區多次入境許可證
    於同一時間偽造。
三、核被告所為，係犯刑法第216條、第210條之行使偽造私文書
    罪；同法第216條、第214條之行使使公務員登載不實文書罪
    及同法第 217條之偽造署押罪。被告偽造印章、偽造印文及
    於申請書上偽造署押之犯行，均係偽造私文書之部份行為，
    均不另論罪。被告偽造私文書、使公務員登載不實文書之低
    度行為，各為行使偽造私文書、行使使公務員登載不實文書
    之高度行為所吸收，均不另論罪。再共同正犯之意思聯絡，
    原不以數人間直接發生者為限，即有間接之聯絡者，亦包括
    在內。如甲分別邀約乙、丙犯罪，雖乙、丙間彼此並無直接
    之聯絡，亦無礙於其為共同正犯之成立（最高法院77年台上
    字第2135號判例意旨參照）。被告與張先生間，就上開犯行
    ，有犯意聯絡及行為分擔，均為共同正犯。又被告雖供稱與
    陳泰銘素不相識，然被告與「張先生」間既有犯意聯絡；而
    該「張先生」與陳泰銘間，就冒用「甲○○」名義向新化戶
    政事務所申請換發「甲○○」國民
    上被告相片，使戶政人員核發不實之「甲○○」國民
    犯行，亦有犯意聯絡及行為分擔，則依上開判例意旨，被告
    與「張先生」、陳泰銘間自均屬共同正犯。被告等人利用不
    知情之人偽刻印章，及利用不知情之耶路撒冷旅行社人員行
    使偽造之私文書，並使公務員將不實事項登載於公文書上，
    為間接正犯。被告先後多次行使偽造私文書、行使使公務員
    登載不實文書、偽造署押犯行，時間緊接，犯罪構成要件相
    同，顯係基於概括犯意為之，應依連續犯規定論以一罪，並
    依法加重其刑。所犯行使偽造私文書罪、行使使公務員登載
    不實文書罪及偽造署押罪間，有方法、結果之牽連犯裁判上
    一罪關係，應從一重論以連續行使偽造私文書罪。公訴人雖
    僅就被告申請「甲○○」中華民國
    書、使公務員登載不實之犯行，及於上開期間，先後17次持
    用「甲○○」之中華民國
    行起訴，然被告其餘所為偽造印章、偽造印文、行使偽造私
    文書、行使使公務員登載不實文書、偽造署押等犯行，與起
    訴部份或有高度、低度行為之單純一罪關係；或有連續犯、
    牽連犯之裁判上一罪關係，本院自得一併審理。
四、原審對被告論罪科刑，固非無見。惟扣案「甲○○」之臺灣
    證，係分屬中華人民共和國、香港特別行政區所核發之文件
    ，非屬我國公務機關所製作之公文書。原審認係被告向我國
    外交部等證照管理機關申請所核發，顯有違誤。被告上訴，
    指摘原審量刑過重，固無理由。惟原判決既有上開可議，自
    應由本院撤銷改判。爰審酌被告犯罪之動機、目的、手段、
    次數、所生危害、犯後態度、平日素行等一切情狀，量處如
    主文第 2項所示之刑，以示懲儆。扣案之上開「甲○○」國
    民身分證 1只、中華民國
    香港特別行政區多次入境許可證各 1本，均係被告所有並供
    犯罪所用及所得之物，業據被告坦承不諱，均應依刑法第38
    條第 1項第2款、第3款規定宣告沒收。另被告於「甲○○」
    中華民國普通
    及於換領國民
    均不問何人所有，亦應依刑法第 219條規定宣告沒收；被告
    於「甲○○」中華民國
    證上，所偽造之「甲○○」署押各 1枚，因「甲○○」中華
    民國
    ，爰不再宣告沒收。又偽造之「甲○○」印章 1枚既未扣案
    ，顯已滅失，故不宣告沒收。至上開偽造之「換領國民身分
    證申請書」、「中華民國普通
    於申請時交付新化戶政事務所、外交部領事事務局行使，已
    非屬被告或共同正犯所有，不得宣告沒收，併此敘明。
五、公訴意旨另以：被告持上開「甲○○」國民
    外交部領事事務局，冒名申請貼有其相片之上開「甲○○」
    中華民國
    之冒用名義申請
（一）按犯罪事實應依證據認定之，無證據不得認定犯罪事實；
      不能證明被告犯罪者，應諭知無罪之判決。而被告或共犯
      之自白，不得作為有罪判決之唯一證據，仍應調查其他必
      要之證據，以察其是否與事實相符，刑事訴訟法第 154條
      第2項、第301條第1項、第156條第 2項分別定有明文。再
      刑事訴訟法第161條第1項規定：檢察官就被告犯罪事實，
      應負舉證責任，並指出證明之方法。因此，檢察官對於起
      訴之犯罪事實，應負提出證據及說服之實質舉證責任。倘
      其所提出之證據，不足為被告有罪之積極證明，或其指出
      證明之方法，無從說服法院以形成被告有罪之心證，基於
      無罪推定之原則，自應為被告無罪之判決（最高法院92年
      台上字第128號判例意旨參照）。
（二）查
      證交付他人或謊報遺失，以供冒名申請
      下有期徒刑、拘役或科或併科新臺幣十萬元以下罰金。」
      、「前項冒用名義者，亦同。」上開「甲○○」國民身分
      證係被告與「張先生」、陳泰銘等人，冒用「甲○○」名
      義向新化戶政事務所提出申請換領所得，已如前述，卷內
      亦無證據證明「甲○○」本人有將國民
      謊報遺失，以供冒名申請
      珍」名義申請中華民國
      23條第 4項之構成要件。依法本應就被告被訴冒用名義申
      請
      開有罪部份有牽連犯之裁判上一罪關係，爰不另為無罪之
      諭知。
六、上開「甲○○」國民
    分向新化戶政事務所提出申請換領，陳泰銘涉嫌與被告、「
    張先生」共同為此部份犯行，應由公訴人另行偵查。
據上論斷，應依刑事訴訟法第369條第1項前段、第364條、第299
條第1項前段、第300條，刑法第28條、第56條、第216條、第210
條、第214條、第217條、第55條、第219條、第38條第1項第 2款
、第3款，判決如主文。
本案經檢察官沈明彥到庭執行職務。
中　　華　　民　　國　　94　　年　　5 　　月　　5 　　日
　　　　　　　　　刑事第十一庭審判長法  官　陳祐輔
                                    法  官  楊炳禎
                                    法  官  陳國文
以上正本證明與原本無異。
如不服本判決，應於收受送達後10日內向本院提出上訴書狀，其
未敘述上訴之理由者並得於提起上訴後10日內向本院補提理由書
（均須按他造當事人之人數附繕本）。
                                    書記官  蔡棟樑
中　　華　　民　　國　　94　　年　　5 　　月　　5 　　日
附錄：本案論罪科刑法條全文
刑法第216條：
行使第二百十條至第二百十五條之文書者，依偽造、變造文書或
登載不實事項或使登載不實事項之規定處斷。
刑法第210條：
偽造、變造私文書，足以生損害於公眾或他人者，處五年以下有
期徒刑。
刑法第214條：
明知為不實之事項，而使公務員登載於職務上所掌之公文書，足
以生損害於公眾或他人者，處三年以下有期徒刑、拘役或五百元
以下罰金。
刑法第217條：
偽造印章、印文或署押，足以生損害於公眾或他人者，處三年以
下有期徒刑。
盜用印章、印文或署押，足以生損害於公眾或他人者，亦同。
